【裁判字號】    97,訴,190
【裁判日期】    970819
【裁判案由】    第三人異議之訴
【裁判全文】
臺灣苗栗地方法院民事判決               97年度訴字第190號
原      告  己○○○
            庚○○
            乙○○
                        43巷.
            戊○○
            辛○○
            丁○○
                        號2樓.
            丙○○
                        1巷1.
共      同
訴訟代理人  徐正安律師
複  代理人  甲○○
被      告  癸○○
訴訟代理人  壬○○○
上列當事人間請求第三人異議之訴事件，本院於民國97年8 月5
日言詞辯論終結，判決如下：
    主  文
原告之訴駁回。
訴訟費用新臺幣壹萬伍仟參佰伍拾伍元由原告負擔。
    事實及理由
一、原告起訴主張：
  (一)坐落苗栗縣後龍鎮○○段620 地號土地（以下簡稱系爭土地
    ）上之未辦保存登記農舍建築物（以下簡稱系爭建物）為訴
    外人慶興營造有限公司（以下簡稱慶興公司）所建，慶興公
    司並與訴外人李水金約定系爭建物於建築完成日即移轉所有
    權予李水金，並由李水金將系爭土地及系爭建物一併出租予
    慶興公司，租賃期間自民國91年6 月1 日起至106 年6 月1
    日止。
  (二)依慶興公司與李水金所訂租賃契約第3 條約定「... 本建物
    由乙方（即慶興公司）負責興建，於建築完成之日即當場移
    轉所有權予甲方（即李水金），甲方一併出租予乙方）」之
    真意，當係指慶興公司係以為李水金所有系爭建物之目的而
    興建系爭建物，即由慶興公司負責興建系爭建物給李水金，
    再由李水金將系爭建物出租予慶興公司。是系爭建物應屬李
    水金所有，應無疑義。又李水金已於94年7 月13日去世，原
    告分別為李水金之配偶及子女，因繼承而取得系爭建物之所
    有權。
  (三)詎被告誤以系爭建物為慶興公司所有而聲請強制執行，並經
    本院97年度執字第3573號強制執行事件予以查封在案。為此
    ，爰依強制執行法第15條之規定，提起本件第三人異議之訴
    。並聲明：本院97年度執字第3573號強制執行事件，就系爭
    房屋所為之執行程序應予撤銷。
二、被告則以：依李水金與慶興公司租賃契約第3 條之約定，足
    證系爭建物確為慶興公司所興建而取得所有權。系爭建物既
    為未辦保存登記建物，李水金與慶興公司間縱有移轉所有權
    之約定，惟既未經辦理所有權移轉登記，依民法第758 規定
    ，李水金自仍未取得系爭建物之所有權，依最高法院44年台
    上字第721 號判例意旨，應無排除強制執行之權利。是原告
    本件所訴為無理由，應予駁回等語，並聲明：如主文第1 項
    所示。
三、本件為行集中審理協同兩造協議並簡化爭點整理，兩造不爭
    執及爭執事項如下：
  (一)兩造不爭執事項：
  (1)被告與訴外人慶興公司間本院97年度3573號清償借款強制執
    行事件，本院於97年5 月5 日依被告之指封，就慶興公司所
    有坐落系爭土地上之系爭建物予以辦理繪測查封。
  (2)訴外人李水金與訴外人慶興公司於91年4 月19日曾就系爭土
    地及系爭建物訂定如卷第7 至9 頁之租賃契約書，李水金已
    於94年7 月13日去世，原告等為李水金之繼承人。
  (3)依苗栗縣稅捐稽徵處房屋稅籍證明書所載，系爭建物之納稅
    義務人登記為慶興公司。
  (二)兩造爭執事項：
  (1)系爭建物是否為李水金直接興建而取得所有權？
  (2)系爭建物所有權是否已由慶興公司移轉與李水金？原告是否
    因繼承而取得系爭建物之所有權？
  (3)原告就系爭建物是否有足以排除強制執行之權利？
四、按當事人主張有利於己之事實者，就其事實有舉證之責任，
    民事訴訟法第277 條定有明文。原告主張系爭建物為李水金
    直接興建而取得所有權之事實，既為被告所否認，則依前開
    規定，原告就此自應負舉證證明之責。經查，原告雖據提出
    兩造所不爭執之租賃契約書1 件為證，並以依慶興公司與李
    水金所訂租賃契約第3 條約定：「... 本建物由乙方（即慶
    興公司）負責興建，於建築完成之日即當場移轉所有權予甲
    方（即李水金），甲方一併出租予乙方）」之真意，當係指
    慶興公司係以為李水金所有系爭建物之目的而興建系爭建物
    ，即由慶興公司負責興建系爭建物給李水金，再由李水金將
    系爭建物出租予慶興公司。另依前開租賃契約第6 條、第7
    條之約定，系爭土地面積約600 坪、系爭建物面積約431 坪
    ，系爭土地及系爭建物加計每坪每月租金僅約新台幣（下同
    ）1000元，且15年不得調整租金，則依立約當時之真意，顯
    然系爭建物係為李水金所有之目的而興建為由，據以主張系
    爭建物為李水金直接興建而取得所有權。然查，解釋意思表
    示，應探求當事人之真意，不得拘泥於所用之詞句，民法第
    98條固定有明文。惟如契約之文字已表示當事人之真意，無
    需別事探求者，固不得捨契約文字而為曲解（最高法院80年
    度台上字第1541號裁判意旨參照）。本件慶興公司與李水金
    所訂租賃契約第3 條約定：「... 本建物由乙方（即慶興公
    司）負責興建，於建築完成之日即當場移轉所有權予甲方（
    即李水金），甲方一併出租予乙方）」等語，為兩造所不爭
    執，已如前述，則依上開契約文字觀之，自應係指慶興公司
    為自己所有之目的而興建系爭建物，於興建完成由慶興公司
    原始取得系爭建物之所有權後，始再行移轉所有權與李水金
    。否則慶興公司與李水金間前開租賃契約第3 條，應無另行
    約定系爭建物於建築完成日由慶興公司移轉所有權予李水金
    之必要。是尚難僅憑前開租賃契約書之約定，即認系爭建物
    為李水金所有。此外，原告就其前揭主張，又未能另舉證證
    明，參以系爭建物係由慶興公司負責興建，且興建之資金亦
    係由慶興公司所支付等情，復經原告自認在卷，則被告所辯
    系爭建物為慶興公司興建而取得所有權等情，自堪採信。原
    告前開主張，為無足採。
五、次按不動產物權依法律行為而取得者，非經登記不生效力，
    為民法第758 條所明定。此項規定，並不因不動產為違章建
    築而有例外，最高法院著有62年台上字第2414號判例意旨可
    資參照。本件系爭建物為未辦保存登記建物，由慶興公司興
    建而原始取得所有權，已如前述，則雖依慶興公司與李水金
    所訂租賃契約第3 條約定：「... 本建物由乙方（即慶興公
    司）負責興建，於建築完成之日即當場移轉所有權予甲方（
    即李水金），甲方一併出租予乙方）」等語，惟李水金就系
    爭建物之移轉未辦理登記，既為兩造所不爭執，則依前揭判
    例意旨，李水金自未取得系爭建物之所有權，原告等人自亦
    無從因繼承而取得系爭建物之所有權。是原告主張系爭建物
    所有權已由慶興公司移轉與李水金，原告已因繼承而取得系
    爭建物之所有權云云，為無足採。被告前揭所辯，應堪採信
    。
六、末按強制執行法第15條規定：第三人就執行標的物有足以排
    除強制執行之權利者，得於強制執行程序終結前，向執行法
    院對債權人提起異議之訴。所謂就標的物有足以排除強制執
    行之權利者，係指對於執行標的物有所有權、典權、留置權
    、質權存在情形之一者而言（最高法院44年台上字第721 號
    判例意旨參照）。本件系爭建物係未辦理保存登記建物，為
    慶興公司所出資興建而原始取得所有權，李水金就系爭建物
    之移轉因未辦理登記，而未取得系爭建物之所有權，原告等
    人亦無從因繼承而取得系爭建物之所有權，已如前述，則揆
    諸前開說明，原告自無排除強制執行之權利。從而，原告依
    強制執行法第15條規定，提起本件第三人異議之訴，為無理
    由，應予駁回。
七、本件事證已臻明確，兩造其餘主張、陳述與舉證，經審酌與
    本院前開判斷不生影響，爰不再予逐一論述，附此敘明。
八、訴訟費用負擔之依據：民事訴訟法第78條。
中    華    民    國    97    年    8     月    19    日
                  民事庭法  官  王萬金
以上正本係照原本作成。
如對本判決上訴，須於判決送達後20日內向本院提出上訴狀。
                        書記官  劉碧雯
中    華    民    國    97    年    8     月    19    日


司法院資訊處製作；財團法人民間司法改革基金會備份。
